【裁判字號】    95,台上,751
【裁判日期】    950420
【裁判案由】    請求確認債權存在
【裁判全文】
最高法院民事判決              九十五年度台上字第七五一號
    上  訴  人  富繼工程有限公司
                        下室
    法定代理人  甲○○
    訴訟代理人  曹依立律師
    被 上訴 人  交通部台灣區國道新建工程局
    法定代理人  乙○○
    參  加  人  交通銀行股份有限公司
    法定代理人  丙○○
上列當事人間請求確認債權存在事件，上訴人對於中華民國九十
二年十二月二日台灣高等法院第二審判決（九十二年度重上字第
二八五號），提起上訴，本院判決如下：
    主  文
原判決廢棄，發回台灣高等法院。
    理  由
本件上訴人主張：訴外人端明營造工程有限公司（下稱端明公司
）承包被上訴人之「北二高基汐段C303Z標工程」（下稱系爭工
程），尚有工程款新台幣（下同）六百十八萬一千三百七十二元
（下稱系爭工程款）未領。伊於民國八十五年四月二十二日受讓
端明公司上開未領之工程款債權，於同年六月十三日通知被上訴
人，並請求給付，詎被上訴人拒絕支付等情。爰依債權讓與及系
爭工程契約，求為命被上訴人給付六百十八萬一千三百七十二元
並加付法定遲延利息之判決。
被上訴人則以：端明公司因工程進度嚴重落後，於八十五年四月
八日遭伊解約逐離與接管，依合約必待工程全部完工與養護期滿
，經工程司核定並簽證總額，扣除所有施工、違約及養護等費用
，於結算後若有剩餘，端明公司始能領取剩餘款。故於養護期滿
結算前，伊無向端明公司給付工程款之義務。經初步概算，端明
公司完成工程部分之應得款，尚不足支付其違約所受之一切損失
及支出，伊得以之對抗上訴人等語，資為抗辯。
原審維持第一審所為上訴人敗訴之判決，駁回其上訴，無非以：
訴外人端明公司於八十五年六月十三日將其系爭工程款債權讓與
上訴人，上訴人於同年六月十三日函知被上訴人，為被上訴人所
不爭，並有債權讓與契約書、讓與通知函及系爭工程合約書及一
般規範可稽，堪信為真實。依端明公司與被上訴人所定工程合約
一般規範8.１０(7)約定：「在接管及逐離承包商之國工局無須再依
合約付給承包商任何款項，需待工程完工與養護期滿，所有施工
及養護之費用及延期損失之費用和國工局其他一切開支之費用，
經工程司核定並簽證總額後，承包商始可支領其經扣除上述總額
後之剩餘價款。但如前項總額，超過承包商所完成工程部分之應
得額，承包商在國工局要求時，應給付國工局該項差額。該項差
額亦得視為承包商所欠國工局已到期之債款，應由國工局收回」
。查端明公司於八十五年四月八日已因違約而遭被上訴人接管及
逐離，被上訴人依前揭合約及民法第二百九十三條之規定，以系
爭工程完工並養護期滿，經結算完成後如有剩餘，始有給付之義
務為由，以之對抗上訴人。茲系爭工程於九十年一月十六日始由
新承包商中華工程股份有限公司（下稱中華工程公司）申報完工
。雖系爭工程合約一般規範5.(2)(3)規定「全部工程完工後，非
因承包商之原因，而無法如期完成驗收時，該工程之養護期應自
竣工後三個月期滿之次日開始起算」，但中華工程公司並未依限
提出完整之竣工文件辦理初驗，尚有各項缺失仍未能改正，經被
上訴人及監造顧問函催辦理當中，系爭接續工程仍因中華工程公
司之事由，而無法正式驗收並開始起算養護期，系爭工程款之清
償期尚未屆至。則被上訴人自得以此對抗端明公司之事由，對抗
上訴人。從而，上訴人本於債權讓與契約，訴請被上訴人給付六
百十八萬一千三百七十二元本息，不應准許等詞，為其判斷之基
礎。
惟查端明公司與被上訴人所定工程合約一般規範5.(2)(3)已明定
「全部工程完工後，非因承包商之原因，而無法如期完成驗收時
，該工程之養護期應自竣工後三個月期滿之次日開始起算」。而
上訴人主張端明公司訂定工程合約時，不可能預見逐離與接管後
，承包商中華工程公司遲未完成驗收之事實，故上開約定中「養
護期滿」，應解為「依一般期程竣工驗收而養護期滿」。本件北
二高工程於八十九年八月一日全線通車，以竣工後三個月期滿之
次日起算工程養護期一年，上開約定之意旨，應於九十年十一月
一日養護期屆滿，始符締約當時之真意等語（見原審卷第七四頁
），自屬重要攻擊方法。原審並未說明上訴人此項主張何以不予
採取之理由，即為上訴人不利之判斷，自有可議。若系爭工程養
護期對於端明公司而言已屆滿，被上訴人依工程合約一般規範8.
１０(7)約定即有與端明公司核算系爭工程款之義務，且上訴人主張
被上訴人對端明公司可抵銷之損害賠償債權早因參加人於八十五
年十二月七日提出二億五千七百萬元之履約保證書保證金而清償
，並有二千三百六十九萬零七百四十五元之餘額等語。則被上訴
人與端明公司結算之結果如何？扣除參加人給付之保證金，端明
公司是否有工程款餘額可向被上訴人為請求？均有待進一步調查
審認。上訴論旨執以指摘原判決不當，求予廢棄，非無理由。
據上論結，本件上訴為有理由。依民事訴訟法第四百七十七條第
一項、第四百七十八條第二項，判決如主文。
中    華    民    國  九十五  年    四    月   二十   日
                      最高法院民事第二庭
                          審判長法官  蕭  亨  國
                                法官  陳  淑  敏
                                法官  葉  勝  利
                                法官  王  仁  貴
                                法官  劉  靜  嫻
      本件正本證明與原本無異
                                      書  記  官
中    華    民    國  九十五  年    五    月    三    日
                                                    Ａ


司法院資訊處製作；財團法人民間司法改革基金會備份。
